【裁判字號】    92,判,1231
【裁判日期】    920918
【裁判案由】    營利事業所得稅
【裁判全文】
最  高  行  政  法  院  判  決                  九十二年度判字第一二三一號
    上  訴  人  大華證券股份有限公司
    代  表  人  甲○○
                             .
    被 上訴 人  財政部臺北市國稅局
    代  表  人  丙○○
右當事人間因營利事業所得稅事件，上訴人對於中華民國九十一年七月十七日臺北高
等行政法院九十年度訴字第六一二六號判決，提起上訴，本院判決如左：
    主  文
上訴駁回。
上訴審訴訟費用由上訴人負擔。
    理  由
壹、本件上訴人主張：（一）原判決認為本案之重點應援引所得稅法第二十四條第二
    項為解釋有適用所得稅法第二十四條第二項不當之違法並違反論理法則。按所得
    稅法第二十四條第二項雖規定：「營利事業有第十四條第一項第四類利息所得中
    之短期票券利息所得，除依第八十八條規定扣繳稅款外，不計入營利事業所得額
    。」其立法意旨主要在於短期票券之交易（轉手）次數頻繁，於申報所得稅時，
    因稅收困難，易造成行政效率不彰，故將短期票券利息收入以扣繳之方式分離課
    稅；又由於短期票券利息收入已依扣繳方式課稅，為避免重覆課稅，乃於所得稅
    法第二十四條第二項規定免於申報時再計入營利事業所得額中課稅，並非謂短期
    票券利息收入免稅且非營利事業之所得之意。（二）至財政部八十五年八月九日
    台財稅第八五一九一四四○四號函釋謂利息支出無法明確歸屬者，利息收入大於
    利息支出，則全部利息支出得在課稅所得項下減除，並未規定短期票券利息所得
    不得併入利息收入中計算，依財政部八十五年四月二十日台財稅第八五一九○二
    一八一號函釋，短期票券利息收入既係應稅所得，自應准併入利息收入計算，因
    此上訴人之利息收入大於利息支出，依前開八十五年八月九日函釋，利息支出可
    在課稅所得項下全數減除，無須按比例分攤有價證券出售收入之利息支出；被上
    訴人原核定證券交易所得應分攤之利息支出為二四、五○五、四六○元，重核復
    查決定為二六、三二三、五○○元，有違行政救濟不利益變更禁止原則。（三）
    至被上訴人對財政部八十五年八月九日台財稅第八五一九一四四○四號函釋「不
    可明確歸屬利息支出之分攤方式」之文義解釋及其訂立之意旨之認定均顯然錯誤
    ，誤解「歸屬」的意義並與上揭函釋規定不合。上訴人經確認其所有利息支出皆
    無法明確歸屬，依財政部八十五年函釋需將利息支出與利息收入相比較，以決定
    是否分攤利息支出至買賣有價證券收入項下，上訴人進行比較後，利息收入大於
    無法明確歸屬之利息支出，依法毋需分攤利息支出，故原判決不將短期票券利息
    所得列入利息收支比較，顯有違適用所得稅法第二十四條第二項、財政部八十三
    年二月八日台財稅第000000000號函及上開八十五年八月九日函釋錯誤
    之違法等情，為此請求廢棄原判決，並撤銷原處分、復查決定以及訴願決定有關
    於有價證券應分攤利息支出部分，或發回原審法院等語。
貳、被上訴人則以：（一）按「對於高等行政法院判決之上訴，非以其違背法令為理
    由，不得為之。」及「判決不適用法規或適用不當者，為違背法令。」分別為行
    政訴訟法第二百四十二條及第二百四十三條第一項所明定。又「對原判決所持法
    律上之見解有所爭執申辯，尚難謂為適用法規顯有錯誤。」及「行政訴訟法第二
    十四條規定，有民事訴訟法第四百九十六條所列各款情事之一者，當事人對於本
    院判決，固得提起再審之訴，惟民事訴訟法第四百九十六條第一項第一款所謂「
    適用法規顯有錯誤」係指原判決所適用之法規與該案應適用之現行法規相違背，
    或與解釋判例有所牴觸者而言，至於法律上見解之歧異，再審原告對之縱有爭執
    ，要難謂為適用法規錯誤，而據為再審之理由。」亦經前行政法院分別著有六十
    一裁字第一五三號及六十二年度判字第六一○號判例可資參照。（二）經查本案
    前經原審判決略以：「財政部八十五年四月二十日函釋是財政部基於中央財稅主
    管機關之職權，就所得稅法第四條之一證券交易所得免納所得稅之立法意旨及所
    得稅法第二十四條有關營利事業所得計算之規定所作之解釋，固應自法規生效之
    日起有其適用，但並未於法律規定之外，另行創設新的權利義務，是該函釋僅係
    在闡述一般以有價證券買賣為專業之營利事業，適用財政部八十三年二月八日函
    釋，計算有價證券買賣其費用及利息之分攤比例時，准將與非其他營業收入之一
    般存款利息有別之短期票券利息收入部分，併入分母計算分攤比例而已，此觀諸
    所得稅法第二十四條第二項既規定短期票券利息所得不計入營利事業所得額，自
    不得將之併計非營業收入項下之利息收入加總比較，否則該函釋即牴觸法律自明
    。上訴人所訴本件依財政部八十五年四月二十日函釋，短期票券利息收入應准併
    入計算云云，顯係誤解法令。」乃駁回上訴人在原審之訴，揆之原判決理由，並
    無適用法規不當情事，茲上訴人對之縱有爭執，依首揭前行政法院所著判例，要
    難謂為適用法規錯誤或不當，是本案應無首揭行政訴訟法第二百四十三條第一項
    所指判決違背法令情事，自無依首揭行政訴訟法第二百四十二條規定，提起上訴
    之要件，為此請求駁回上訴等語，資為抗辯。
參、原審斟酌全辯論意旨及調查證據結果，以：財政部八十三年二月八日台財稅第八
    三一五八二四七二號函及八十五年八月九日台財稅第八五一九一四四○四號函釋
    在案，其係中央財稅主管機關本於職權，就所得稅法第四條之一證券交易所得免
    納所得稅之立法意旨及所得稅法第二十四條有關營利事業所得計算之規定所作之
    解釋，於法無違，堪予採擇。（一）「營利事業有第十四條第一項第四類利息所
    得中之短期票券利息所得，除依第八十八條規定扣繳稅款外，不計入營利事業所
    得額。」所得稅法第二十四條第二項定有明文。系爭可轉讓銀行定期存單等利息
    收入五二、六三六、一二五元依該規定即不計入營利事業所得額，自不得併計非
    營業收入項下之利息收入加總比較。（二）財政部八十五年八月九日函釋所稱全
    體可運用資金，包括自有資金及借入資金；所稱自有資金，係指淨值總額減除固
    定資產淨額及存出保證金後之餘額，是以本件上訴人之全體可運用資金，自包括
    系爭短期票券利息收入之運用資金在內。（三）財政部八十五年四月二十日函釋
    係指以有價證券買賣為專業之營利事業，有行為時所得稅法第十四條第一項第四
    類利息所得中之短期票券利息收入或適用促進產業升級條例第十六條規定緩課所
    得稅之股票股利者，於依財政部八十三年二月八日函釋說明三規定，按核定有價
    證券出售收入、投資收益、債券利息收入及其他營業收入比例，計算有價證券出
    售部分應分攤之費用及利息時，該短期票券利息收入部分准併入計算；該緩課所
    得稅之股票股利部分，應於轉讓列報收入年度併入計算。而該函釋僅在闡述一般
    以有價證券買賣為專業之營利事業，適用財政部八十三年二月八日函釋計算證券
    買賣其費用及利息之分攤比例時，准將與非其他營業收入之一般存款利息有別之
    短期票券利息收入部分，併入分母計算分攤比例而已，非謂可將之併計非營業收
    入項下之利息收入加總比較，否則該函釋即牴觸所得稅法第二十四條第二項短期
    票券利息所得不計入營利事業所得額之規定。本件上訴人係綜合證券商，其出售
    有價證券部分應分攤利息支出之計算方式，應依財政部八十五年八月九日函釋規
    定辦理，而該函釋並未就短期票券利息收入准予併入利息收入內加總比較。上訴
    人本期申報利息收入一、八七○、八二五、九五七元暨利息支出一、六六七、○
    八六、三六七元，其可明確歸屬者利息收入合計一、六九八、一六四、七五四元
    ，利息支出合計一、二九三、一七五、一六一元，其餘無法明確歸屬者，利息收
    入計為一七二、六六一、二○三元，利息支出合計三七三、九一一、二○六元，
    有上訴人簽證會計師八十八年六月十五日勤稅第○一七號復查理由補充函在原處
    分卷可徵，上訴人本期無法明確歸屬之利息收入小於無法明確歸屬之利息支出，
    是被上訴人就其利息收支差額二○一、二五○、○○三元，按上訴人原列報購買
    有價證券平均動用資金，占全體可運用資金比例百分之一三‧○八，計算有價證
    券出售部分應分攤之利息為二六、三二三、五○○元，並無不合。上訴人所稱依
    財政部八十五年四月二十日函釋，短期票券利息收入應准併入計算云云，顯係誤
    解法令。（四）又被上訴人初查原核定有價證券出售收入應分攤營業費用一二八
    、三五三、一一三元，應分攤利息支出為二四、五○五、四六○元，證券交易免
    稅所得額為五七九、二九三、二八五元，課稅所得額為七八五、九七七、六八九
    元。復查重核出售有價證券部分應分攤營業費用（不含交際費及職工福利）為四
    五、七一一、九八八元，應分攤之利息為二六、三二三、五○○元，因而准予追
    認證券交易免稅所得八○、八二三、○八五元，變更核定證券交易免稅所得為六
    六○、一一六、三七○元，課稅所得額為七○五、一五四、六○四元。行政救濟
    結果上訴人課稅所得額減少，至於應分攤利息支出僅為重核證券交易所得計算過
    程之一項目，重核結果追認證券交易所得八○、八二三、○八五元，較有利於上
    訴人，並未違反不利益變更禁止原則。至於財政部八十九年十一月三日台財訴第
    0000000000號訴願決定，其撤銷意旨係以被上訴人初查原核定出售有
    價證券收入應分攤利息支出為二四、五○五、四六○元，復查重新核算為二六、
    三二三、五○○元，上訴人所訴尚非全無理由等為由，被上訴人重核亦無違背該
    訴願撤銷意旨可言。（五）綜上所述，上訴人主張均無可採。從而原處分及訴願
    決定均無違誤，乃駁回上訴人在原審之訴。
肆、本院查：（一）、按「營利事業所得之計算，以其本年度收入總額減除各項成本
    費用、損失及稅捐後之純益額為所得額。」、「自中華民國七十九年一月一日起
    ，證券交易所得停止課徵所得稅．．．」，分別為行為時所得稅法第二十四條第
    一項、及第四條之一所明定。次按「．．．三、以有價證券買賣為專業之營利事
    業，其營業費用及借款利息，除可合理明確歸屬者得個別歸屬認列外，應按核定
    有價證券出售收入、投資收益、債券利息收入及其他營業收入比例，計算有價證
    券出售部分應分攤之費用及利息，自有價證券出售收入項下減除。」又「．．．
    二、前揭函釋說明三所稱以有價證券買賣為專業之營利事業，其屬兼含經營證券
    交易法第十五條規定三種證券業務之綜合證券商部分之分攤原則補充核釋如下：
    １、營業費用部分：其可明確歸屬者，得依個別歸屬認列；無法明確歸屬者，得
    依費用性質，分別選擇依部門薪資、員工人數或辦公室使用面積等作為合理歸屬
    之分攤基礎，計算有價證券出售部分應分攤之費用，不得在課稅所得項下減除。
    惟其分攤方式經選定後，前後期應一致，不得變更。２、利息支出部分：其可明
    確歸屬者，得依個別歸屬認列；無法明確歸屬者，如利息收入大於利息支出，則
    全部利息支出得在課稅所得項下減除；如利息收入小於利息支出，其利息收支差
    額應以購買有價證券平均動用資金，占全體可運用資金比例作為合理歸屬之分攤
    基礎，計算有價證券出售部分應分攤之利息，不得在課稅所得項下減除。所稱全
    體可運用資金，包括自有資金及借入資金；所稱自有資金，係指淨值總額減除固
    定資產淨額及存出保證金後之餘額；所稱比例計算，採月平均餘額計算之。」，
    分別為財政部八十三年二月八日台財稅第000000000號及八十五年八月
    九日台財稅第八五一九一四四○四號函釋在案。其係中央財稅主管機關本於職權
    ，就所得稅法第四條之一證券交易所得免納所得稅之立法意旨及所得稅法第二十
    四條有關營利事業所得計算之規定所作之解釋，於法無違，堪予採擇。本件上訴
    人民國八十五年度營利事業所得稅結算申報，原列報證券交易所得新台幣（下同
    ）七三六、六七○、四三一元。被上訴人初查核定出售有價證券收入應分攤自營
    業務部門營業費用一二八、三五三、一一三元及利息支出二四、五○五、四六○
    元，證券交易所得為五七九、二九三、二八五元。上訴人不服，申經復查結果，
    准予追認證券交易免稅所得八○、八二三、○八五元，其餘未獲變更。上訴人就
    應分攤利息支出部分，提起訴願，嗣經財政部八十九年十一月三日台財訴第00
    0000000號訴願決定將原處分撤銷，著由被上訴人另為處分。被上訴人重
    核仍為前復查結果，上訴人仍表不服，乃循序提起本件行政訴訟。原判決關於上
    訴人之有價證券出售收入應分攤利息支出部分之認定、法令之適用及上訴人之主
    張如何不足採，均詳予論述，乃認上訴人係依證券交易法第四十四條規定，經財
    政部證券暨期貨管理委員會許可，經營同法第十五條第一項第一款至第三款三種
    證券業務之綜合證券商，其出售有價證券部分應分攤利息支出之計算方式，應依
    財政部八十五年八月九日函釋，而該函釋並未就短期票券利息收入准予併入利息
    收入內加總比較。上訴人本期無法明確歸屬之利息收入小於無法明確歸屬之利息
    支出，是被上訴人就其利息收支差額二○一、二五○、○○三元，按上訴人原列
    報購買有價證券平均動用資金，占全體可運用資金比例百分之一三‧○八，計算
    有價證券出售部分應分攤之利息為二六、三二三、五○○元，並無不合，維持原
    處分及訴願決定，而駁回上訴人在原審之訴，並明兩造其餘攻擊防禦方法均與
    原判決結果不生影響。是原判決所適用之法規與該案應適用之現行法規並無違背
    ，與解釋判例，亦無牴觸，並無所謂原判決有違背法令之情形。（二）、上訴人
    對於業經原判決詳予論述不採之事由再予爭執，核屬法律上見解之歧異，要難謂
    為原判決有違背法令之情形。本件上訴論旨，仍執前詞，指摘原判決違誤，求予
    廢棄，難認有理由，應予駁回。
據上論結，本件上訴為無理由，爰依行政訴訟法第二百五十五條第一項、第九十八條
第三項前段，判決如主文。
中    華    民    國    九十二      年      九        月      十八      日
                    最 高 行 政 法 院  第 三 庭
                                審 判 長 法  官      吳  錦  龍
                                         法  官      黃  合  文
                                         法  官      林  家  惠
                                         法  官      劉  鑫  楨
                                         法  官      吳  明  鴻
右  正  本  證  明  與  原  本  無  異
                                         法院書記官  陳  盛  信
中    華    民    國    九十二      年      九        月      十八      日


司法院資訊處製作；財團法人民間司法改革基金會備份。
